臺中高等行政法院判決　　　　　　　　　　　　　　　九十二年度訴字第九五八號
　　　　　　　　　　　　　　　.
　　原　　　告　甲○○
　　訴訟代理人　戊○○
　　被　　　告　彰化縣政府
　　代　表　人　乙○○
　　訴訟代理人　丁○○
右當事人間因區域計畫法事件，原告不服內政部中華民國九十二年九月二十六日台內
訴字第○九二○○○六一七六號訴願決定，提起行政訴訟。本院判決如左︰
　　主  文
訴願決定及原處分關於罰鍰部分均撤銷。
原告其餘之訴駁回。
訴訟費用由被告負擔二分之一，餘由原告負擔。
　　事  實
壹、事實概要：
    緣原告於其配偶王玉理所有坐落彰化縣溪州鄉○○○段一二○∣五地號面積○‧
    三三二一公頃一般農業區農牧用地土地，經彰化縣警察局北斗分局（以下稱北斗
    分局）於民國（以下同）九十二年一月十日，查獲原告未經申請許可擅自雇工開
    挖土地並外運土石，該局乃以九十二年一月十五日北警行字第○九二○○○○一
    四六○號函檢送相關筆錄、現場相片移請被告處理。案經被告認定原告違反區域
    計畫法第十五條第一項非都市土地使用管制之規定，依同法第二十一條第一項規
    定，以九十二年四月七日府地用字第○九二○○六二三三○號違反區域計畫法案
    件處分書裁處原告（使用人）新臺幣（以下同）三十萬元罰鍰，並應立即停止非
    法使用行為。原告不服，提起訴願，經遭駁回，遂提起本件行政訴訟。
貳、兩造之陳述及爭點：
一、原告部分：
  (一)聲明：訴願決定及原處分均撤銷。
  (二)陳述：
    1.緣本件原告之配偶所有坐落彰化縣溪州鄉○○○段一二○∣五地號面積○‧三
      三二一公頃土地（下稱系爭土地）有高低落差之三個區域，因地勢較高，引水
      灌溉不易，不利機械耕作，故由原告委請雇工整理成同一高度。按區域計畫法
      立法目的，係為促進土地及天然資源之保育利用、人口及產業活動之合理分配
      ，以加速並健全經濟發展改善生活環境，增進公共福利，區域計畫法第一條定
      有明文。原告乃挖掘自己管領土地上之土石以利耕作，並未有盜賣砂石或供人
      回填廢棄物之違法行為，且目前系爭土地上已栽種水稻，核原告所為係為促進
      土地之利用、人口及產業活動之合理分布，實無違背立法意旨，更遑論有違反
      區域計畫法之規定可言。又倘原告係盜採砂石營利，應有交易之相對人及獲利
      事實，然被告於欠缺具體證據下僅以「並將所開挖之土石欲轉送他人，顯有故
      意使用之意識及販賣土石之嫌疑」等臆測之詞，率爾作成命原告應繳納三十萬
      元最高罰鍰之處分，實有欠妥當。
    2.按中央法規標準法第五條第二款規定：「左列事項『應』以法律定之‧‧‧二
      、關於人民之權利、義務者‧‧‧。」查非都市土地使用分區之管制涉及人民
      之權利義務，應如何具體管制，依上開中央法規標準法規定應以法律詳細定之
      ，不宜以法律授權方式以法規命令定之，因違反此項管制內容之規定者，區域
      計畫法第二十一條規定訂有行政罰鍰之處分，自與人民權益關涉甚大，故應以
      法律規定其管制之具體內容，以昭慎重；再者，區域計畫法第十五條第一項後
      段規定僅謂：「其管制規則由中央主管機關定之」，其授權之內容、範圍為何
      ，則有未臻明確、具體之處，按此對人民權益之保障恐有未周密之處，時時會
      有不穩定或有不可預期性之情事發生，職故，被告援引「非都市土地使用管制
      規則」第六條之規定，進而認定原告有違反區域計畫法第十五條第一項規定管
      制之情事而予處罰，是否妥適及合乎依法行政之原則，均有待斟酌，原處分及
      訴願決定，容有違法而損害原告權益之處。
    3.訴願決定書所採理由中，引用非都市土地使用管制規則第五條第一項及第六條
      第一項規定等職權命令（行政規則）以限制人民權利，適用法則不當及違反法
      律保留原則之要求。就訴願決定理由所引管制規則或使用執行要點之法律性質
      ，應非屬法律位階之法律，亦非授權命令之性質，僅為行政機關為行政作業釋
      示所為解釋性、技術性規範，並僅得以作為約束行政機關之行政作業準則。亦
      即，其雖具有規範效力，但並非得作為侵害或限制人民權利之適法依據。次按
      ，憲法第二十三條規定：「以上各條所列舉之自由權利除為防止妨礙他人自由
      、避免緊急危難、維持社會秩序或增進公共利益所必要者外，不得以法律限制
      之」，是有關人民權利、自由之限制，僅得於必要之限度內，以法律為之，並
      迭經司法院釋字第三一三號解釋：「對人民違反行政法上義務之行為科處罰鍰
      ，涉及人民權利之限制，其處罰之構成要件及數額，應由法律定之。若法律就
      其構成要件，授權以命令為補充規定者，授權之內容及範圍應具體明確，然後
      據以發布命令，始符憲法第二十三條以法律限制人民權利之意旨。‧‧‧」、
      釋字第三六七號解釋：「營業稅法第二條第一款、第二款規定，銷售貨物或勞
      務之營業人、進口貨物之收貨人或持有人為營業稅之納稅義務人，依同法第三
      十五條之規定，負申報繳納之義務。同法施行細則第四十七條關於海關、法院
      及其他機關拍賣沒收、沒入或抵押之貨物時，由拍定人申報繳納營業稅之規定
      ，暨財政部發布之『法院、海關及其他機關拍賣或變賣貨物課徵營業稅作業要
      點』第二項有關不動產之拍賣、變賣由拍定或成交之買受人繳納營業稅之規定
      ，違反上開法律，變更申報繳納之主體，有違憲法第十九條及第二十三條保障
      人民權利之意旨，應自本解釋公布之日起至遲於屆滿一年時失其效力。」、釋
      字第四四三號解釋：「‧‧‧若欲對人民之自由權利加以限制，必須符合憲法
      第二十三條所定必要之程度，並以法律定之或經立法機關明確授權由行政機關
      以命令訂定。‧‧‧」等三號解釋在案，復為我國學說和實務所長期建立之層
      級化保留體系。換言之，涉及人民權利之事項，不得僅以行政機關應遵循作業
      要點、管制規則等職權命令、行政規則，作為其法源依據，否則，即屬違法。
      本件訴願決定書概括援引上揭未經法律具體明確授權之作業執行要點、土地使
      用管制規則等作為本件被告所為限制原告權利利之處分的法源依據，即違背上
      述我國法制及司法實務所建立法律保留原則，而有適用法則不當之違法。
    4.退萬步言，縱認原告有過失應受處罰，然原處分有濫用裁量權之違法：
      (1)按行政程序法第七條規定：「行政行為，應依下列原則為之：一、採取之方
        法應有助於目的之達成。二、有多種同樣能達成目的之方法時，應選擇對人
        民權益損害最少者。三、採取之方法所造成之損害不得與欲達成目的之利益
        顯失均衡。」，是行政行為應依適當性、必要性及衡量性三原則為之。次按
        「行政機關所作成之行政處分須適合於行政目的之要求，並不得逾越必要之
        範圍外，尚須與所欲達成之行政目的間保持一定之比例，始足當之，否則，
        即屬濫用權力之違法」、「原處分對第一次輕微違規之原告為處分而未說明
        任何理由，即予裁處最高罰鍰，原告認其濫用權力，尚難謂全無理由。」、
        「本件原告漏未將原售予一安藥局列報記載更正，固非全無疏失，然其情節
        堪認極其輕微，且其分售者均為合法經營之藥局、藥師，自非前開函所指『
        非法販售』可比，乃被告不查，未審酌原告疏失程度及上開函釋真意，就規
        定罰鍰額度為適度之裁量，遽引用該函為最高額度之罰鍰，其怠於裁量猶如
        裁量權之濫用，應屬違法」，改制前行政法院八十四年度判字第二六九八號
        、七十九年度判字第一四七○號、八十八年度判字第三六七七號判決意旨可
        資參照。本件原告僅係挖掘自己管領之土地以利農耕，既無盜採砂石之意思
        ，且原告致力農耕，不諳法令規章，故未經申請許可而自行挖掘系爭土地，
        於情於理，情節極其輕微。
      (2)次按，行政程序法第六條規定：「行政行為，非有正當理由，不得為差別待
        遇。」，本件原告採取砂土之面積及深度僅約一公畝、十公分，與其他案件
        相比，情節較屬輕微，又原告係第一次因採取砂土行為為被告查獲，然被告
        逕裁處最高罰鍰三十萬元，顯有違比例原則及平等原則，而有濫用權力之違
        法。
    5.綜上，原告實係因農耕機械化困境所逼，為適應現代化農機耕作之需而進行整
      田，然被誤為盜採砂石，實有冤屈，期盼主管機關經辨人員親臨現場調查，即
      可明瞭上情。又行政機關所作成之行政處分須適合於行政目的之要求，並不得
      逾越必要之範圍外，尚須與所欲達成之行政目的間保持一定之比例，始足當之
      ，否則，即屬濫用權力之違法，亦即行政處分應符合比例原則；又行政行為，
      非有正當理由，不得為差別待遇。此觀行政程序法第七條、第六條規定至明。
      又依前開判決所示，被告即應審酌上述各情，予以適當之處理，以保護人民正
      當合理之信賴，詎被告未詳細審酌即遽以科處原告最高罰鍰三十萬元，顯有裁
      量逾越、濫用權力之虞，原處分顯係違法之行政處分，爰請判決如訴之聲明，
      以保權益。
二、被告部分：
　(一)聲明：原告之訴駁回。
　(二)陳述：
　　1.本件土地前經北斗分局於九十二年一月十日，查獲原告在未經申請許可下，即
      雇用工人（呂榮彬、呂見國、丙○○）任意開挖土石，並於九十二年一月十五
      日以北警行字第○九二○○○○一四六○號函檢送偵訊筆錄予被告辦理，被告
      爰依偵訊筆錄及現況相片，依區域計畫法第二十一條規定，開具處分書處原告
      新臺幣三十萬元罰鍰，惟原告陳訴，因不諳法令規定，未事先申請許可即因田
      地有高低落差，為便於耕作，故雇工整地，完全基於農業耕作需要，並未有盜
      賣砂石或供人回填廢棄物之違法行為，且目前該農地亦種植水稻，不服被告九
      十二年四月七日上開處分書所為之處分，提起訴願，案經內政部訴願決定駁回
      ，合先敘明。
    2.按「區域計畫法」第二十一條第一項：「違反第十五條第一項之管制使用土地
      者，由該管直轄市、縣（市）政府處新臺幣六萬元以上三十萬元以下罰鍰，並
      得限期令其變更使用、停止使用或拆除其地上物恢復原狀。」、非都市土地使
      用管制規則第四條：「非都市土地之使用，除國家公園區內土地，由國家公園
      主管機關依法管制外，按其編定使用地類別，依本規則規定管制之。」及同規
      則第五條第一項：「非都市土地使用分區劃定及使用地編定後，由直轄市或縣
      （市）政府管制其使用。」、非都市土地容許使用執行要點第四點：「使用各
      種使用地，應符合附件一及本規則附表一所定許可使用細目，未涉及建築行為
      及變更地形地貌者，除法令另有規定外，得免辦理許可使用手續。」、平均地
      權條例施行細則第十二條規定：「土地所有權人為前條之改良，應依左列規定
      申請驗證登記：（一）於開始興工改良之前，填具申請書，向工務（建設）機
      關申請查驗，並於工程完竣翌日起十日內申請複勘，在申請查驗前已改良者，
      不予受理。（二）工務（建設）機關應於接到申請書翌日起五日內，會同農糧
      、水利機關派員實地勘查工程開始或完竣情形。（三）改良土地費用評估標準
      ，由工務（建設）機關會同農糧、水利機關調查擬訂，報直轄市或縣（市）政
      府核定，（四）改良土地費用核定後，工務（建設）機關應即登記，並於登記
      翌日起五日內按宗發給證明，並通知地政機關及稅捐稽徵機關。在實施建築管
      理之地區，建築基地改良得併同雜項執照申請驗證，並按宗發給證明。」
    3.又內政部九十年二月一日台九十內營字第九○八二三三二號函說明三略以：「
      ‧‧‧按該法第二十一條及第二十二條，雖對違反管制使用土地未明文規定執
      行對象，惟從第二十一條第二項後段觀之，其執行之對象，應係指土地所有權
      人、地上物所有人、使用人或管理人等；而司法院大法官釋字第二七五號已明
      示：『人民違反法律上之義務而應受行政罰之行為，法律無特別規定時，雖不
      以出於故意為必要，仍須以過失為其責任條件。但應受行政罰之行為，僅須違
      反禁止規定或作為義務，而不以發生損害或危險為其要件者，推定為有過失，
      於行為人不能舉證證明自己無過失時，即應受罰』‧‧‧故對土地所有權人（
      含各共有人）、地上物所有人、使用人或管理人等對象（無論有無授意或知情
      ），其處罰仍應視該等對象是否均有故意或過失而定，如經確認其有故意或過
      失者，則可據以個別處罰之。」。
    4.本件依北斗分局九十二年一月十五日函送偵訊筆錄所載，原告既知本件土地尚
      未向被告有關單位提出申請許可，即違規擅自開挖整地，並將所開挖之土石欲
      轉送他人，顯有故意使用之意識及販賣土石之嫌疑；又原告僅以「不諳法令規
      定」、「田地有高低落差，不利於機械耕作，整理成同樣高度」等片面之詞搪
      塞，又無實質之證據能證明其所言不虛，按首揭非都市土地容許使用執行要點
      第四點及平均地權條例施行細則第十二條之規定，本件土地並未向主管機關申
      請驗證登記前，即已先行開挖整地，違反非都市土地使用管制之規定，被告依
      據區域計畫法及上述等相關法令規定與內政部九十年二月一日上開函釋，處原
      告新臺幣三十萬元罰鍰，於法並無不當。
    5.綜上，原告提起行政訴訟，顯無理由，謹請予以駁回。
　　理  由
一、按「區域計畫公告實施後，不屬第十一條之非都市土地，應由有關直轄市或縣（
    市）政府，按照非都市土地分區使用計畫，製定非都市土地分區圖，並編定各種
    使用地，報經上級主管機關核備後，實施管制‧‧‧其管制規則，由中央主管機
    關定之。」、「違反第十五條第一項之管制使用土地者，由該管直轄市、縣（市
    ）政府處新臺幣六萬元以上三十萬元以下罰鍰，並得限期令其變更使用、停止使
    用或拆除其地上物恢復原狀。前項情形經限期變更使用、停止使用或拆除地上物
    恢復原狀而不遵從者，得按次處罰，並停止供水、供電、封閉、強制拆除或採取
    其他恢復原狀之措施，其費用由土地或地上物所有人、使用人或管理人負擔。‧
    ‧‧」區域計畫法第十五條第一項、第二十一條分別定有明文。又依上開規定授
    權訂定之非都市土地使用管制規則第五條第一項規定：「非都市土地使用分區劃
    定及使用地編定後，由直轄市或縣（市）政府管制其使用，並由當地鄉（鎮、市
    、區）公所隨時檢查，其有違反土地使用管制者，應即報請直轄市或縣（市）政
    府處理。」另同規則第六條對於管制使用土地各種容許使用項目、許可使用細目
    及其附帶條件均有規定，並授權內政部製訂「非都市土地容許使用執行要點」，
    而行為時該執行要點第四點規定：「使用各種使用地，應符合附件一及本規則附
    表一所定許可使用細目，未涉及建築行為及變更地形地貌者，除法令另有規定外
    ，得免辦理許可使用手續。」是以使用土地如已變更地形地貌者，應事先辦理許
    可手續始可為之，事理至明，並無疑義。
二、查坐落彰化縣溪州鄉○○○段一二○∣五號面積○‧三三二一公頃土地，為一般
    農業區農牧用地，係原告配偶王玉理所有，由原告耕作使用。原告未經申請許可
    擅自雇工開挖土地，運走土石，現場開挖面積約一公畝，深約十八公分，已變更
    系爭上地之地形地貌，為原告所不爭執，並有所有權狀及現場照片影本、原告、
    其受僱人丙○○、貨車司機呂見國及呂榮彬之調查筆錄影本附本院卷可稽，自堪
    信為真實。經核原告之行為已違反首揭區域計畫法第十五條第一項及非都市土地
    使用管制之規定，被告依同法第二十一條第一項規定，命原告立即停止非法使用
    並處以罰鍰並非無據。
三、惟行政機關對於違反行政法規科處罰鍰雖有裁量決定之權，然其裁量權行使時亦
    應遵守行政法之一般法律原則，違反一般法律原則之裁量處分構成權力濫用之違
    法，依行政訴訟法第四條第二項、第二百零一條規定，行政法院得撤銷其行政處
    分。又行政法上之比例原則，要求行政機關於選擇達成行政目的之手段時，其所
    作成之行政處分必須符合比例原則。申言之，所謂比例原則在於要求「方法」與
    「目的」之均衡，亦即採取一項措施以達成一目的時，該方法必須合適、必要及
    合乎比例。所謂「合適」之方法係指所採用達成目的之方法係最合適者；「必要
    」之方法，係指同樣可以達成目的之多數方法中，該方法本身之不利益為最小；
    「合乎比例」之方法，係指該方法之不利益，與達成目的之利益相權衡，不失合
    理之比例關係。換言之，除該行政處分須最適合於行政目的之要求，並不得逾越
    必要之範圍外，尚須與所欲達成之行政目的間保持一定之比例，始足當之。此即
    行政程序法第七條所規定：「行政行為，應依下列原則為之︰一、採取之方法應
    有助於目的之達成。二、有多種同樣能達成目的之方法時，應選擇對人民權益損
    害最少者。三、採取之方法所造成之損害不得與欲達成目的之利益顯失均衡。」
    亦即行政機關行使裁量權應為「合義務之裁量」，非可恣意為之。本件關於科處
    原告三十萬罰鍰部分，查區域計畫法第二十一條第一項關於罰鍰部分係規定主管
    機關得處六萬元以上三十萬元以下罰鍰。本件原告主張系爭土地有高低落差之三
    個區域，因地勢較高，引水灌溉不易，不利機械耕作，故由原告雇工整理成同一
    高度，施工時僅挖走表層之泥土等語，查系爭土地面積○‧三三二一公頃（即三
    三‧二一公畝），查獲時僅開挖一公畝，且其深度約十八公分，均如前述，證人
    即受僱人丙○○亦到庭證稱，渠係受雇將系爭土地三區併成一區，將比較高田地
    之土推到比較低的地方，已經做了三天，快完工時被警查獲等語。又查挖土機係
    使用動力，每剷一次深度即可達三台尺許（約九十公分），本件土地僅開挖十八
    公分深，且其面積僅一公畝，又已整平，有查獲時攝得之現場照片在卷可考，另
    據證人丙○○所述，警方查獲時渠已施工三天且近完工階段等情，則原告主張其
    施工之目的係為農作之方便而為乙節，應屬可信。又被告代理人當庭陳稱：以前
    違反區域計畫法第二十一條採取土石販賣之案例，開挖土地多超過二公尺深，而
    非如系爭土地僅開挖十八公分深；因被告轄區九十年、九十一年濫採砂石情形嚴
    重，所以內部規定所有案例一律處以最高罰鍰三十萬元等語。查濫採砂石之歪風
    固有賴嚴厲執法以矯其弊，然違反土地使用管制之動機、行為及情節輕重各有不
    同，主管機關處以罰鍰行使裁量權，自不可不依據個案不同之情況，依據比例原
    則，為合適、必要及合乎比例之裁量，本件原告之行為既僅係為農耕所需而整地
    ，自與濫採砂石有別，採以最重之處罰自非所宜。原處分遽處被告三十萬元罰鍰
    ，難謂無裁量濫用之違法。
四、綜上所述，原處分關於罰鍰部分遽處被告三十萬元罰鍰，不無違誤，訴願決定疏
    未糾正，亦有未合。原告執此指摘非無理由，應由本院合將訴願決定及原處分關
    於罰鍰部分均撤銷，由被告另為適法之處分，以昭折服；至於原處分命應立即停
    止非法使用行為部分，經核並無違誤，訴願決定予以維持亦無不合，原告就此一
    併訴請撤銷為無理由，應予駁回。
據上論結，本件原告之訴為一部有理由，一部無理由，依行政訴訟法第一百九十五條
第一項、第一百零四條、民事訴訟法第七十九條，判決如主文。
中　　華　　民　　國　　九十三　　　年　　　三　　　　月　　　十一　　　日
                 臺 中 高 等 行 政 法 院   第 三 庭
                                審 判 長 法  官　王　茂　修
                                         法  官　莊　金　昌
                                         法  官　許　金　釵
右正本證明與原本無異。
如不服本判決，應於判決送達後二十日內向本院提出上訴書狀，其未表明上訴理由者
，應於提起上訴後二十日內向本院提出上訴理由書（須依對造人數附具繕本）；如於
本判決宣示或公告後送達前提起上訴者，應於判決送達後二十日內補提上訴理由書（
須附繕本）。未表明上訴理由者，逕以裁定駁回。
提起上訴應預繳送達用雙掛號郵票三九○元（三十四元及五元郵票各十份)。
中　　華　　民　　國　　九十三　　　年　　　三　　　　月　　　十一　　　日
　　　　　　　　　　　　　　　　　　　　 法院書記官　蔡逸媚
